ACORDAO-COMPLETO-2553506

ACÓRDÃO 6600/2022 ATA 34/2022 - PRIMEIRA CÂMARA

VISTOS, relatados e discutidos estes autos de tomada de contas especial instaurada pela Secretaria Especial do Desenvolvimento Social, em desfavor de Maria Edinólia Câmara de Melo, prefeita de Ceará-Mirim/RN na gestão 2005-2008, em razão de não comprovação da regular aplicação dos recursos repassados por conta de convênio firmado entre o Ministério do Desenvolvimento Social e Combate à Fome e o município, que tinha por objeto Projeto de Inclusão Produtiva; 
ACORDAM os ministros do Tribunal de Contas da União, reunidos em sessão da 1ª Câmara, diante das razões expostas pelo relator, em: 
9.1. julgar regulares com ressalva as contas da Sra. Maria Edinólia Câmara de Melo, com fundamento nos arts. 1º, inciso I, 16, inciso II, 18 e 23, inciso II, da Lei 8.443/1992, dando-lhe quitação;
9.2. encaminhar cópia desta deliberação à Secretaria Especial de Cultura do Ministério do Turismo e notificar a responsável.

Tomada de contas especial instaurada pela Secretaria Especial do Desenvolvimento Social, em razão de não comprovação da regular aplicação dos recursos repassados pela União, por meio de convênio firmado entre o Ministério do Desenvolvimento Social e Combate à Fome e o município de Ceará-Mirim/RN, que tinha por objeto a execução do Projeto Inclusão Produtiva.

Primeira Câmara

Secretaria Especial do Desenvolvimento Social.

3. Responsável: Maria Edinólia Câmara de Melo (XXX.580.184-XX).

13.1. Ministros presentes: Walton Alencar Rodrigues (Presidente) e Vital do Rêgo (Relator).
13.2. Ministro-Substituto convocado: Marcos Bemquerer Costa.
13.3. Ministros-Substitutos presentes: Augusto Sherman Cavalcanti e Weder de Oliveira.

VITAL DO RÊGO

Adoto como relatório a instrução de mérito elaborada no âmbito da Secretaria de Controle Externo de Tomada de Contas Especial (peça 98) , cujas propostas contaram com a anuência dos dirigentes daquela unidade técnica (peças 99 e 100) e do Ministério Público junto ao TCU (peça 101) , transcrita a seguir com os ajustes de forma pertinentes:
INTRODUÇÃO
Cuidam os autos de tomada de contas especial instaurada pela Secretaria Especial do Desenvolvimento Social, em desfavor de Maria Edinólia Câmara de Melo (CPF: XXX.580.184-XX) , em razão de não comprovação da regular aplicação dos recursos repassados pela União por meio do Convênio TC/1125/MDS/2005, registro Siafi 566779 (peça 7) firmado entre o Ministério do Desenvolvimento Social e Combate à Fome e o município de Ceará-Mirim - RN, e que tinha por objeto o instrumento descrito como "AQUISICAO DE EQUIPAMENTOS, MATERIAL DE CONSUMO E PAGAMENTO DE INSTRUTORES PARA IMPLEMENTACÃO DO PROJETO DE INCLUSAO PRODUTIVA".
HISTÓRICO
Em 19/1/2012, com fundamento na IN/TCU 71/2012, alterada pela IN/TCU 76/2016 e DN/TCU 155/2016, a Secretária Nacional de Assistência Social autorizou a instauração da tomada de contas especial (peça 63) . O processo foi registrado no sistema e-TCE com o número 229/2020.
O Convênio TC/1125/MDS/2005, registro Siafi 566779, foi firmado no valor de R$ 50.362,97, sendo R$ 45.784,52 à conta do concedente e R$ 4.578,45 referentes à contrapartida do convenente. Teve vigência de 29/12/2005 a 26/5/2008, com prazo para apresentação da prestação de contas em 25/7/2008. Os repasses efetivos da União totalizaram R$ 45.784,52 (peça 2) , e foram creditados na conta corrente específica em 29/5/2007 (peça 29, p. 1) .
A prestação de contas e complementações enviadas foram analisadas por meio dos documentos constantes nas peças 44, 48, 53, 59 e 62.
O fundamento para a instauração da Tomada de Contas Especial, conforme consignado na matriz de responsabilização elaborada pelo tomador de contas, foi a constatação das seguintes irregularidades: 
Ausência dos documentos comprobatórios da despesa de programa do FNAS, que se dá em face de Bens pactuados e não adquiridos e não comprovação da utilização da contrapartida.
Ausência de aplicação dos recursos federais repassados à conta do convênio descrito como "AQUISICAO DE EQUIPAMENTOS, MATERIAL DE CONSUMO E PAGAMENTO DE INSTRUTORES PARA IMPLEMENTACAO DO PROJETO DE INCLUSAO PRODUTIVA" no mercado financeiro.
Divergência total ou parcial entre a movimentação financeira e os documentos de despesa apresentados, no âmbito do convênio descrito como "AQUISICAO DE EQUIPAMENTOS, MATERIAL DE CONSUMO E PAGAMENTO DE INSTRUTORES PARA IMPLEMENTACAO DO PROJETO DE INCLUSAO PRODUTIVA", que se dá pelo cheque pago em duplicidade.
A responsável arrolada na fase interna foi devidamente comunicada e, diante da ausência de justificativas suficientes para elidir as irregularidades e da não devolução dos recursos, instaurou-se a tomada de contas especial.
No relatório (peça 71) , o tomador de contas concluiu que o prejuízo importaria no valor original de R$ 10.195,38, imputando-se a responsabilidade a Maria Edinólia Câmara de Melo, Prefeita Municipal no período de 1/1/2005 a 31/12/2008, na condição de gestora dos recursos.
Em 26/8/2020, a Controladoria-Geral da União emitiu o relatório de auditoria (peça 74) , em concordância com o relatório do tomador de contas. O certificado de auditoria e o parecer do dirigente do órgão de controle interno concluíram pela irregularidade das presentes contas (peças 75 e 76) .
Em 9/9/2020, o ministro responsável pela área atestou haver tomado conhecimento das conclusões contidas no relatório e certificado de auditoria, bem como do parecer conclusivo do dirigente do órgão de controle interno, manifestando-se pela irregularidade das contas, e determinou o encaminhamento do processo ao Tribunal de Contas da União (peça 77) .
Na instrução inicial (peça 81) , analisando-se os documentos nos autos, concluiu-se pela necessidade de realização de citação para a seguinte irregularidade: 
Irregularidade 1: inexecução parcial do objeto do convênio descrito como "aquisição de equipamentos, material de consumo e pagamento de instrutores para implementação do projeto de inclusão produtiva" com aproveitamento da parcela executada.
Evidências da irregularidade: documentos técnicos presentes nas peças 44, 48, 53, 59 e 62.
Normas infringidas: Art. 37, caput, c/c o art. 70, parágrafo único, da Constituição da República Federativa do Brasil; art. 93, do Decreto-lei 200/1967; art. 66, do Decreto 93.872/1986; art. 22, da IN/STN 1/1997; Cláusula Segunda, inciso II, alínea "a", do termo de convênio.
        Débito relacionado à responsável Maria Edinólia Câmara de Melo (CPF: XXX.580.184-XX) :
	Data de ocorrência
	Valor histórico (R$) 

	26/5/2008
	4.644,62

Cofre credor: Tesouro Nacional.
Responsável: Maria Edinólia Câmara de Melo (CPF: XXX.580.184-XX) .
Conduta: deixar de adquirir equipamentos e material permanente previstos no plano de trabalho do termo de convênio para utilização no objeto conveniado.
Nexo de causalidade: a falta de aquisição de equipamentos e material permanente previstos no plano de trabalho do termo de convênio resultou em presunção de prejuízo ao erário.
Culpabilidade: não há excludentes de ilicitude, de culpabilidade e de punibilidade; é razoável supor que a responsável tinha consciência da ilicitude de sua conduta; era exigível conduta diversa da praticada, qual seja, realizar o pagamento relativo apenas às parcelas efetivamente executadas do objeto. 
Encaminhamento: citação.
Em cumprimento ao pronunciamento da unidade (peça 83) , foi efetuada citação da responsável, nos moldes adiante:
 Maria Edinólia Câmara de Melo - promovida a citação da responsável, conforme delineado adiante:
	Comunicação: Ofício 66282/2021 - Seproc (peça 87) 
Data da Expedição: 12/1/2022
Data da Ciência: não houve (Ausente) (peça 88) 
Observação: Ofício enviado para o endereço do responsável, conforme pesquisa na base de dados no sistema da Receita Federal, custodiada pelo TCU (peça 84) .
	
	Comunicação: Ofício 66286/2021 - Seproc (peça 86) 
Data da Expedição: 12/1/2022
Data da Ciência: não houve (Não procurado) (peça 89) 
Observação: Ofício enviado para o endereço do responsável, conforme pesquisa na base de dados no sistema do TSE, custodiada pelo TCU (peça 85) .
	
	Comunicação: Ofício 7358/2022 - Seproc (peça 92) 
Data da Expedição: 7/3/2022
Data da Ciência: não houve (Ausente) (peça 93) 
Observação: Ofício enviado para o endereço do responsável, conforme pesquisa na base de dados no sistema da Receita Federal, custodiada pelo TCU (peça 90) .
	
	Comunicação: Ofício 7359/2022 - Seproc (peça 91) 
Data da Expedição: 7/3/2022
Data da Ciência: não houve (Outros) (peça 94) 
Observação: Ofício enviado para o endereço do responsável, conforme pesquisa na base de dados no sistema do TSE, custodiada pelo TCU (peça 90) .
	
	Comunicação: Edital 0835/2022 - Seproc (peça 95) 
Data da Publicação: 30/6/2022 (peça 96) 
Fim do prazo para a defesa: 15/7/2022
	
Conforme Despacho de Conclusão das Comunicações Processuais (peça 97) , as providências inerentes às comunicações processuais foram concluídas. 
Transcorrido o prazo regimental, a responsável Maria Edinólia Câmara de Melo permaneceu silente, devendo ser considerada revel, nos termos do art. 12, § 3º, da Lei 8.443/1992.
ANÁLISE DOS PRESSUPOSTOS DE PROCEDIBILIDADE DA IN/TCU 71/2012
Avaliação de Viabilidade do Exercício do Contraditório e Ampla Defesa
Verifica-se que não houve o transcurso de mais de dez anos desde o fato gerador sem que tenha havido a notificação da responsável pela autoridade administrativa federal competente (art. 6º, inciso II, c/c art. 19 da IN/TCU 71/2012, modificada pela IN/TCU 76/2016) , uma vez que o fato gerador da irregularidade sancionada ocorreu em 26/5/2008, e a responsável foi notificada sobre a irregularidade pela autoridade administrativa competente conforme segue:
Maria Edinólia Câmara de Melo, por meio do ofício acostado à peça 50, recebido em 8/11/2010, conforme AR (peça 51) .
Valor de Constituição da TCE 	
Verifica-se, ainda, que o valor atualizado do débito apurado (sem juros) em 1/1/2017 é de R$ 7.957,16, e que apesar de ser inferior ao limite de R$ 100.000,00 constitui TCE em conjunto com o débito 231/2020, 3502/2019 e 181/2020, da mesma responsável cuja soma ultrapassa o valor de R$ 100.000,00, na forma estabelecida nos arts. 6º, § 1°, e 19 da IN/TCU 71/2012, modificada pela IN/TCU 76/2016. 
OUTROS PROCESSOS/DÉBITOS NOS SISTEMAS DO TCU COM OS MESMOS RESPONSÁVEIS
Informa-se que foram encontrados processos no Tribunal com a mesma responsável:
	Responsável
	Processo

	Maria Edinólia Câmara de Melo
	Processo 011.405/2016-3 [CBEX, encerrado, "Cobrança Executiva de multa originária do AC-2612-19/2014-2C, referente ao TC Processo 021.944/2013-0"]
Processo 017.332/2015-0 [TCE, encerrado, "TCE INSTAURADA CONTRA A SRA. MARIA EDINÓLIA CÂMARA DE MELO, EX-PREFEITA MUNICIPAL, TENDO EM VISTA IMPUGNAÇÃO PARCIAL DE DESPESAS ATINENTES AO CONVÊNIO 0185/2002-MI. (SIAFI 467608) "]
Processo 018.379/2015-0 [TCE, encerrado, "TCE INSTAURADA CONTRA OS SRS. ANTÔNIO MARCOS DE ABREU PEIXOTO E MARIA EDINÓLIA C. MELO, EX-PREFEITOS MUNICIPAIS, EM FACE DA OMISSÃO NO DEVER DE PRESTAR CONTAS DOS RECURSOS REPASSADOS ATRAVÉS DO CONVÊNIO 2284/2005-FUNASA"]
Processo 014.469/2015-4 [TCE, encerrado, "Programa de Apoio aos Sistemas de Ensino para Atendimento à Educação de Jovens e Adultos (Peja) , nos exercícios de 2004 e 2005, do Programa Nacional de Alimentação Escolar-Creche (Pnae) , no exercício de 2005, e do Programa Dinheiro Direto na Escola (PDDE) , no exercício de 2008, firmados entre Fundo Nacional de Desenvolvimento da Educação-FNDE e Município de Ceará-Mirim/RN "]
Processo 021.944/2013-0 [TCE, encerrado, "TCE INSTAURADA CONTRA A SRA. MARIA EDINÓLIA CÂMARA DE MELO, EM FACE DA NÃO CONSECUÇÃO DOS OBJETIVOS DO CONVÊNIO 352/2007-MDS (SIAFI 598062) (recursos do Pronaf) . Nº ORIGINAL: 71000.045220/2012-52"]
Processo 029.063/2014-0 [RA, encerrado, "FOC em Obras de Saneamento Básico da Funasa - RN"]
Processo 006.847/2013-7 [TCE, encerrado, "TCE POR OMISSÃO DA PRESTAÇÃO DE CONTAS DOS RECURSOS DO FUNDO NACIONAL DE ASSISTÊNCIA SOCIAL (FNAS) NO ANO DE 2008. OFÍCIO Nº 002/AECI/MDS-2013. REMETE À SECEX/RN O PROCESSO ORIGINAL Nº 71000.075332/2011-57"]
Processo 008.444/2017-0 [CBEX, encerrado, "Cobrança Executiva de débito originária do AC-10935-35/2016-2C, referente ao TC Processo 018.379/2015-0"]
Processo 008.445/2017-6 [CBEX, encerrado, "Cobrança Executiva de multa originária do AC-10935-35/2016-2C, referente ao TC Processo 018.379/2015-0"]
Processo 004.415/2017-5 [CBEX, encerrado, "Cobrança Executiva de débito/multa originária do AC-8016-23/2016-2C, referente ao TC Processo 006.847/2013-7"]
Processo 014.681/2021-8 [TCE, aberto, "TCE instaurada pelo (a) Secretaria Especial do Desenvolvimento Social em razão de Não comprovação da regular aplicação dos recursos repassados pela União, Convênio PT/SEAS/MPAS/57/2001, firmado com o/a FUNDO NACIONAL DA ASSISTENCIA SOCIAL, Siafi/Siconv 415351, função ASSISTENCIA SOCIAL, que teve como objeto IMPLANTACAO DE NUCLEO DE APOIO A FAMILIA, CONFORME PLANO DE TRABALHO  EPROJETO TECNICO DO PRESENTE PROCESSO. (nº da TCE no sistema: 181/2020) "]
Processo 031.431/2020-8 [TCE, aberto, "TCE instaurada pelo (a) Secretaria Especial do Desenvolvimento Social em razão de Não comprovação da regular aplicação dos recursos repassados pela União, Convênio TR/SEAS/MPAS/1668/02, firmado com o/a FUNDO NACIONAL DA ASSISTENCIA SOCIAL, Siafi/Siconv 472761, função ASSISTENCIA SOCIAL, que teve como objeto DESTINADO ACOES SOCIAIS E COMUNITARIAS, CONFORME PLANO DE TRABALHO CONTANTE DO PROCESSO E DE ACORDO COM A LEI N. 10.171 (nº da TCE no sistema: 231/2020) "]
Processo 039.755/2020-7 [TCE, aberto, "TCE instaurada pelo (a) Secretaria Especial do Desenvolvimento Social em razão de Omissão no dever de prestar contas, função ASSISTENCIA SOCIAL, para atendimento à/ao Programa de Atenção Integral à Família (nº da TCE no sistema: 3502/2019) "]

Informa-se que foram encontrados débitos imputáveis aos responsáveis no banco de débitos existente no sistema e-TCE:
	Responsável
	Débito inferior

	Maria Edinólia Câmara de Melo
	650/2020 (R$ 7.960,19) - Dano inferior ao limite de instauração da TCE cadastrado

A tomada de contas especial está, assim, devidamente constituída e em condição de ser instruída.
EXAME TÉCNICO
Da validade das notificações:
Preliminarmente, cumpre tecer breves considerações sobre a forma como são realizadas as comunicações processuais no TCU. A esse respeito, destacam-se o art. 179, do Regimento Interno do TCU (Resolução 155, de 4/12/2002) e o art. 4º, inciso III, § 1º, da Resolução TCU 170, de 30 de junho de 2004, in verbis:
Art. 179. A citação, a audiência ou a notificação, bem como a comunicação de diligência, farse-ão:
I - mediante ciência da parte, efetivada por servidor designado, por meio eletrônico, fac-símile, telegrama ou qualquer outra forma, desde que fique confirmada inequivocamente a entrega da comunicação ao destinatário;
II - mediante carta registrada, com aviso de recebimento que comprove a entrega no endereço do destinatário;
III - por edital publicado no Diário Oficial da União, quando o seu destinatário não for localizado
 (...) 
Art. 3º As comunicações serão dirigidas ao responsável, ou ao interessado, ou ao dirigente de órgão ou entidade, ou ao representante legal ou ao procurador constituído nos autos, com poderes expressos no mandato para esse fim, por meio de:
I - correio eletrônico, fac-símile ou telegrama;
II - servidor designado;
III - carta registrada, com aviso de recebimento;
IV - edital publicado no Diário Oficial da União, quando o seu destinatário não for localizado, nas hipóteses em que seja necessário o exercício de defesa.
Art. 4º. Consideram-se entregues as comunicações:
I - efetivadas conforme disposto nos incisos I e II do artigo anterior, mediante confirmação da ciência do destinatário;
II - realizadas na forma prevista no inciso III do artigo anterior, com o retorno do aviso de recebimento, entregue comprovadamente no endereço do destinatário;
III - na data de publicação do edital no Diário Oficial da União, quando realizadas na forma prevista no inciso IV do artigo anterior.
§ 1º O endereço do destinatário deverá ser previamente confirmado mediante consulta aos sistemas disponíveis ao Tribunal ou a outros meios de informação, a qual deverá ser juntada ao respectivo processo.
 (...) 
Bem se vê, portanto, que a validade da citação via postal não depende de que o aviso de recebimento seja assinado pelo próprio destinatário da comunicação, o que dispensa, no caso em tela, a entrega do AR em "mãos próprias". A exigência da norma é no sentido de o Tribunal verificar se a correspondência foi entregue no endereço correto, residindo aqui a necessidade de certeza inequívoca. 
Não é outra a orientação da jurisprudência do TCU, conforme se verifica dos julgados a seguir transcritos:
São válidas as comunicações processuais entregues, mediante carta registrada, no endereço correto do responsável, não havendo necessidade de que o recebimento seja feito por ele próprio (Acórdão 3648/2013-TCU-Segunda Câmara, Relator José Jorge) ;
É prescindível a entrega pessoal das comunicações pelo TCU, razão pela qual não há necessidade de que o aviso de recebimento seja assinado pelo próprio destinatário. Entregandose a correspondência no endereço correto do destinatário, presume-se o recebimento da citação. (Acórdão 1019/2008-TCU-Plenário, Relator Benjamin Zymler) ;
As comunicações do TCU, inclusive as citações, deverão ser realizadas mediante Aviso de Recebimento - AR, via Empresa Brasileira de Correios e Telégrafos, bastando para sua validade que se demonstre que a correspondência foi entregue no endereço correto. (Acórdão 1526/2007-TCU-Plenário, Relator Aroldo Cedraz) .
A validade do critério de comunicação processual do TCU foi referendada pelo Supremo Tribunal Federal, nos termos do julgamento do MS-AgR 25.816/DF, por meio do qual se afirmou a desnecessidade da ciência pessoal do interessado, entendendo-se suficiente a comprovação da entrega do "AR" no endereço do destinatário:
Ementa: agravo regimental. Mandado de segurança. Desnecessidade de intimação pessoal das decisões do tribunal de contas da união. art. 179 do regimento interno do TCU. Intimação do ato impugnado por carta registrada, iniciado o prazo do art. 18 da lei nº 1.533/51 da data constante do aviso de recebimento. Decadência reconhecida. Agravo improvido.
O envio de carta registrada com aviso de recebimento está expressamente enumerado entre os meios de comunicação de que dispõe o Tribunal de Contas da União para proceder às suas intimações.
O inciso II do art. 179 do Regimento Interno do TCU é claro ao exigir apenas a comprovação da entrega no endereço do destinatário, bastando o aviso de recebimento simples. 
Da revelia da responsável Maria Edinólia Câmara de Melo
No caso vertente, a citação da responsável (Maria Edinólia Câmara de Melo) se deu em endereços provenientes de pesquisas de endereços realizadas pelo TCU (vide parágrafos acima) , porquanto, devido ao insucesso de realizar a citação em endereços constantes na base de dados da Receita custodiada pelo TCU (peça 84) , buscou-se a notificação em endereços provenientes das bases de dados públicas custodiadas pelo TCU (TSE e Renach - peças 85 e 90) e das bases de dados do próprio TCU. A entrega dos ofícios citatórios nesses endereços não ficou comprovada, razão pela qual se promoveu a notificação por edital publicado no Diário Oficial da União (peça 95) 
Importante destacar que, antes de promover a citação por edital, para assegurar a ampla defesa, buscaram-se outros meios possíveis para localizar e citar a responsável, nos limites da razoabilidade, fazendo juntar aos autos informação comprobatória dos diferentes meios experimentados que restaram frustrados, tal como se demonstrou no item anterior da presente instrução (Acórdão 4851/2017-TCU-Primeira Câmara, Relator Augusto Sherman) .
Nos processos do TCU, a revelia não leva à presunção de que seriam verdadeiras todas as imputações levantadas contra os responsáveis, diferentemente do que ocorre no processo civil, em que a revelia do réu opera a presunção da verdade dos fatos narrados pelo autor (Acórdão 1009/2018-TCU-Plenário, Relator Bruno Dantas; 2369/2013-TCU-Plenário, Relator Benjamin Zymler e 2449/2013-TCU-Plenário, Relator Benjamin Zymler) . Dessa forma, a avaliação da responsabilidade do agente não pode prescindir da prova existente no processo ou para ele carreada. 
Ao não apresentar sua defesa, a responsável deixou de produzir prova da regular aplicação dos recursos sob sua responsabilidade, em afronta às normas que impõem aos gestores públicos a obrigação legal de, sempre que demandados pelos órgãos de controle, apresentar os documentos que demonstrem a correta utilização das verbas públicas, a exemplo do contido no art. 93 do Decreto-Lei 200/1967: "Quem quer que utilize dinheiros públicos terá de justificar seu bom e regular emprego na conformidade das leis, regulamentos e normas emanadas das autoridades administrativas competentes." 
Mesmo as alegações de defesa não sendo apresentadas, considerando o princípio da verdade real que rege esta Corte, procurou-se buscar, em manifestações da responsável na fase interna desta Tomada de Contas Especial, se havia algum argumento que pudesse ser aproveitado a seu favor. 
Os argumentos apresentados na fase interna (peças 3, 24, 34, 35, 52 e 57) não elidem as irregularidades apontadas.
Em se tratando de processo em que a parte interessada não se manifestou acerca das irregularidades imputadas, não há elementos para que se possa efetivamente aferir e reconhecer a ocorrência de boa-fé na conduta da responsável, podendo este Tribunal, desde logo, proferir o julgamento de mérito pela irregularidade das contas, conforme os termos dos §§ 2º e 6º do art. 202 do Regimento Interno do TCU. (Acórdão 2064/2011-TCU-Primeira Câmara (Relator Ubiratan Aguiar) , 6.182/2011-TCU-1ª Câmara (Relator Weber de Oliveira) , 4.072/2010-TCU-1ª Câmara (Relator Valmir Campelo) , 1.189/2009-TCU-1ª Câmara (Relator Marcos Bemquerer) , 731/2008-TCU-Plenário (Relator Aroldo Cedraz) .
Dessa forma, a responsável Maria Edinólia Câmara de Melo deve ser considerada revel, nos termos do art. 12, § 3º, da Lei 8.443/1992, devendo as contas serem julgadas irregulares, condenando-a ao débito apurado.
Prescrição da Pretensão Punitiva
Vale ressaltar que a pretensão punitiva do TCU, conforme Acórdão 1441/2016-TCU-Plenário, Relator Benjamin Zymler, que uniformizou a jurisprudência acerca dessa questão, subordina-se ao prazo geral de prescrição indicado no art. 205 do Código Civil, que é de dez anos, contado da data de ocorrência da irregularidade sancionada, nos termos do art. 189 do Código Civil, sendo este prazo interrompido pelo ato que ordenar a citação, a audiência ou a oitiva da responsável.
No caso em exame, ocorreu a prescrição, uma vez que a irregularidade sancionada ocorreu em 26/5/2008, e o ato de ordenação da citação ocorreu em 23/11/2021.
CONCLUSÃO
Em face da análise promovida na seção "Exame Técnico", verifica-se que a responsável Maria Edinólia Câmara de Melo não logrou comprovar a boa e regular aplicação dos recursos. Instada a se manifestar, optou pelo silêncio, configurando a revelia, nos termos do § 3º, do art. 12, da Lei 8.443/1992. Ademais, inexistem nos autos elementos que demonstrem a boa-fé da responsável ou a ocorrência de outras excludentes de culpabilidade.
Verifica-se também que houve a prescrição da pretensão punitiva, conforme análise já realizada.
Tendo em vista que não constam dos autos elementos que permitam reconhecer a boa-fé do responsável, sugere-se que as suas contas sejam julgadas irregulares, nos termos do art. 202, § 6º, do Regimento Interno do TCU, com a imputação do débito atualizado monetariamente e acrescido de juros de mora, nos termos do art. 202, § 1º do Regimento Interno do TCU, descontado o valor eventualmente recolhido.
Por fim, como não houve elementos que pudessem modificar o entendimento acerca das irregularidades em apuração, mantém-se a matriz de responsabilização presente na peça 80.
PROPOSTA DE ENCAMINHAMENTO
Diante do exposto, submetemos os autos à consideração superior, propondo ao Tribunal:
considerar revel a responsável Maria Edinólia Câmara de Melo (CPF: XXX.580.184-XX) , para todos os efeitos, dando-se prosseguimento ao processo, com fulcro no art. 12, § 3º, da Lei 8.443/1992; 
julgar irregulares, nos termos dos arts. 1º, inciso I, 16, inciso III, alíneas b e c, da Lei 8.443/1992, c/c os arts. 19 e 23, inciso III, da mesma Lei, as contas da responsável Maria Edinólia Câmara de Melo (CPF: XXX.580.184-XX) , condenando-a ao pagamento da importância a seguir especificada, atualizada monetariamente e acrescida dos juros de mora, calculada a partir da data discriminada até a data da efetiva quitação do débito, fixando-lhe o prazo de quinze dias, para que comprove, perante o Tribunal, o recolhimento da referida quantia aos cofres do Tesouro Nacional, nos termos do art. 23, inciso III, alínea "a", da citada lei, c/c o art. 214, inciso III, alínea "a", do Regimento Interno do TCU.  
		Débito relacionado à responsável Maria Edinólia Câmara de Melo (CPF: XXX.580.184-XX) :
	Data de ocorrência
	Valor histórico (R$) 

	26/5/2008
	4.644,62

Valor atualizado do débito (com juros) em 11/8/2022: R$ 14.845,88.
autorizar, desde logo, a cobrança judicial das dívidas, caso não atendida a notificação, na forma do disposto no art. 28, inciso II, da Lei 8.443/1992;
autorizar também, desde logo, se requerido, com fundamento no art. 26, da Lei 8.443, de 1992, c/c o art. 217, §1º do Regimento Interno do TCU, o parcelamento da dívida em até 36 parcelas, incidindo, sobre cada parcela, corrigida monetariamente, os correspondentes acréscimos legais, fixando-lhe o prazo de quinze dias, a contar do recebimento da notificação, para comprovar, perante o Tribunal, o recolhimento da primeira parcela, e de trinta dias, a contar da parcela anterior, para comprovar os recolhimentos das demais parcelas, devendo incidir, sobre cada valor mensal, atualizado monetariamente, os juros de mora devidos, no caso do débito, na forma prevista na legislação em vigor, alertando o responsável de que a falta de comprovação do recolhimento de qualquer parcela importará o vencimento antecipado do saldo devedor, nos termos do § 2º do art. 217 do Regimento Interno deste Tribunal; 
enviar cópia do Acórdão a ser prolatado à Procuradoria da República no Estado do Rio Grande do Norte/RN, nos termos do § 3º do art. 16 da Lei 8.443/1992, c/c o § 7º do art. 209 do Regimento Interno do TCU, para adoção das medidas cabíveis;
enviar cópia do Acórdão que vier a ser proferido à Secretaria Especial do Desenvolvimento Social e ao responsável, para ciência;
informar à Procuradoria da República no Estado do Rio Grande do Norte/RN, à Secretaria Especial do Desenvolvimento Social e à responsável que a presente deliberação, acompanhada do Relatório e do Voto que a fundamenta, está disponível para a consulta no endereço www.tcu.gov.br/acordaos, além de esclarecer que, caso requerido, o TCU poderá fornecer sem custos as correspondentes cópias, de forma impressa; e
informar à Procuradoria da República no Estado do Rio Grande do Norte/RN que, nos termos do parágrafo único do art. 62 da Resolução TCU 259/2014, os procuradores e membros do Ministério Público credenciados nesta Corte podem acessar os presentes autos de forma eletrônica e automática, ressalvados apenas os casos de eventuais peças classificadas como sigilosas, as quais requerem solicitação formal.
É o relatório.

não há.

Procurador Júlio Marcelo de Oliveira.

Tomada de contas especial. CONVÊNIO. INCLUSÃO PRODUTIVA. débito apurado irrisório. princípio da insignificância. PRECEDENTES. contas regulares com ressalva. quitação. notificação.

TOMADA DE CONTAS ESPECIAL (TCE)

Secretaria de Controle Externo de Tomada de Contas Especial (SecexTCE).

Cuidam os autos de tomada de contas especial instaurada pela Secretaria Especial do Desenvolvimento Social em desfavor de Maria Edinólia Câmara de Melo (CPF: 915.580.184-68) , prefeita de Ceará-Mirim/RN entre 1/1/2005 e 31/12/2008, em razão de não comprovação da regular aplicação dos recursos repassados pela União por meio do Convênio TC/1125/MDS/2005 (Siafi 566779) , firmado entre o então Ministério do Desenvolvimento Social e Combate à Fome e o município, que tinha por objeto a execução do Projeto Inclusão Produtiva (peça 7) .
O convênio foi firmado pelo valor total de R$ 50.362,97, dos quais R$ 45.784,52 seriam aplicados pela concedente e R$ 4.578,45 pela convenente, como contrapartida. A União fez um único repasse, em 29/5/2007, no montante acordado (peça 29, p. 1) . A contrapartida, por sua vez, não foi aportada. O ajuste esteve vigente de 29/12/2005 a 26/5/2008 e a prestação de contas deveria ter sido entregue até 25/7/2008. Com pequeno atraso, foi protocolada em 16/9/2008.
O órgão concedente, após analisar a prestação de contas, assim como as complementações entregues na sequência, concluiu pela responsabilidade da Sra. Maria Edinólia Câmara de Melo, por um prejuízo total de R$ 10.195,39, em decorrência das seguintes parcelas (peças 44, 48, 53, 59 e 62) :
bens pactuados e não adquiridos: R$ 4.644,62;
não comprovação da utilização da contrapartida: R$ 4.286,39;
cheque pago em duplicidade: R$ 604,80; e
não aplicação dos recursos no mercado financeiro: R$ 659,58.
O posicionamento foi seguido pela Controladoria-Geral da União, consoante Certificado de Auditoria e o Parecer do Dirigente do Órgão de Controle Interno, tendo o então Ministro de Estado tomado ciência das conclusões (peças 74 a 77) .
No âmbito deste Tribunal, quando da primeira instrução (peça 81) , a Secretaria de Tomada de Contas Especial (SecexTCE) concluiu pela necessidade de afastar a parcela de débito relativa à não aplicação dos recursos no mercado financeiro. Isto porque não foi localizada nos autos a memória de cálculo do valor apontado na fase interna da TCE e, conforme apurado nos extratos do convênio, houve sim aplicação dos recursos no mercado financeiro.
A unidade técnica também afastou o débito relativo ao cheque pago em duplicidade, pois, em verdade, houve o estorno da primeira ordem de pagamento. E por fim, no tocante à contrapartida não aplicada, entendeu que o valor deveria ser devolvido pelo município e não pela gestora, de modo que essa parcela do débito também foi afastada. Logo, restou apenas o prejuízo relativo aos bens pactuados e não adquiridos, no valor de R$ 4.644,62.
Desse modo, a responsável foi regularmente citada por inexecução parcial do objeto do convênio, diante da não aquisição de bens pactuados e não adquiridos. Foram feitas quatro tentativas de citação nos endereços cadastrados nos sistemas da Receita Federal e do Tribunal Superior Eleitoral, sem sucesso, o que levou o TCU a fazer a citação por edital, nos termos do art. 179, inciso III, Regimento Interno do TCU (peças 85 a 96) .
A ex-prefeita deixou transcorrer o prazo regimental fixado, permanecendo silente. Resta, portanto, caracterizada a revelia, devendo-se dar prosseguimento ao processo, de acordo com o art. 12, § 3º, da Lei 8.443/1992.
A SecexTCE propôs, em uníssono, o julgamento pela irregularidade das contas e a condenação pelo débito apurado, sem a aplicação de multa, por estar prescrita a pretensão punitiva desta Corte, nos termos do Acórdão 1441/2016-TCU-Plenário. A irregularidade sancionada data de 26/5/2008 e o ato que ordenou a citação é de 23/11/2021, de maneira que há um prazo superior a dez anos entre os marcos.
A proposta contou com a anuência do MPTCU, consoante o parecer acostado à peça 101.
II
A despeito da bem lançada instrução de mérito à peça 109, que contou com manifestações favoráveis nos pareceres seguintes, deixo de acompanhar a proposta de julgamento pela irregularidade das contas fundada em débito apurado no valor de R$ 4.644,62.
Das quatro irregularidades apuradas nos autos, que perfaziam o montante de R$ 10.195,39, três foram elididas, restando apenas uma delas, em valor que considero irrisório, a evocar o princípio da insignificância.
De fato, para o presente caso, a jurisprudência deste TCU aponta para o julgamento das contas pela regularidade com ressalva, com quitação. Cito, como exemplo, o excerto dos votos condutores das seguintes deliberações:
Acórdão 2439/2019-TCU-Plenário (relator Ministro Bruno Dantas) :
22. De qualquer forma, entendo que é de baixíssima materialidade o débito remanescente desta tomada de contas especial (R$ 5,5 mil em valores históricos) . Dessa forma, a par dessa discussão acerca da ocorrência do débito, julgo que a situação fática, no que diz respeito ao débito, permite julgar regulares com ressalvas as contas do recorrente, na linha de outros precedentes.
23. Nos Acórdão 3740/2019-TCU-Primeira Câmara e 1.518/2018-TCU-1ª Câmara, por exemplo, o Tribunal acolheu proposta do Ministério Público de Contas no sentido de, com base nos princípios da insignificância, da racionalidade administrativa e da economia processual, julgar regulares com ressalva as contas dos responsáveis, em linha com diversos precedentes nesse mesmo sentido (Acórdão 2535/2012-TCU-Primeira Câmara, 12.364/2016-TCU-2ª Câmara, 11.943/2016-TCU-2ª Câmara e 9.453/2017-TCU-2ª Câmara) . Menciono ainda os recentes Acórdão 4127/2019-TCU-Primeira Câmara e 4.519/2019- TCU-1ª Câmara.
Acórdão 4538/2020-TCU-Plenário (relator Ministro Raimundo Carreiro) 
18. Dessa forma, apesar de não haver sido comprovada a aplicação de parte dos recursos repassados (R$ 10.500,00) , o que representa débito residual de baixa materialidade, e diante da inexistência de outra irregularidade, as contas do recorrente podem ser julgadas regulares com ressalva.
Considero que o valor histórico de R$ R$ 4.644,62, relativo ao débito final apurado nesta TCE, deve ser enquadrado como quantia inexpressiva. Ademais, não restaram outras irregularidades referentes à execução física e financeira sobre a prestação de contas do Convênio TC/1125/MDS/2005, o que justifica a aplicação da jurisprudência acima mencionada, no sentido de julgar regulares com ressalva as contas da responsável, dando-lhe quitação.
	Feitas essas considerações, voto para que o Tribunal acolha a minuta de acórdão que ora submeto à deliberação do colegiado.
	
TCU, Sala das Sessões, em 27 de setembro de 2022.
Ministro VITAL DO RÊGO 
Relator